【裁判字號】    94,訴,2489
【裁判日期】    950126
【裁判案由】    塗銷土地所有權登記等
【裁判全文】
臺灣臺中地方法院民事判決  94年度訴字第2489號
原      告  丙○○
            丁○○
共      同
訴訟代理人  潘宏坤  律師
被      告  甲○○
            乙○○
共      同
訴訟代理人  歐東洋  律師
上列當事人間撤銷詐害行為等事件，本院於民國95年1月16 日言
詞辯論終結，判決如下：
    主      文
被告甲○○、乙○○就坐落台中縣后里鄉○○段二六三地號土地
，於民國九十四年二月一日所為所有權移轉登記之贈與行為（即
債權行為）及物權行為應予撤銷。
被告乙○○就前項所示不動產，於民國九十四年三月二日經台中
市中山地政事務所所為之所有權移轉登記應予塗銷。
訴訟費用由被告負擔。
    事實及理由
一、被告2 人經合法通知，無正當理由，均未於最後言詞辯論期
    日到場，核無民事訴訟法第386 條各款所列情形，爰依原告
    之聲請，由其一造辯論而為判決。
二、本件原告起訴主張，被告甲○○積欠原告丙○○新台幣（下
    同）4,000萬元，其中2,000萬元簽發4紙本票（面額各為500
    萬元）予原告丙○○（另500萬元設定抵押權擔保，另1,500
    萬元被告甲○○簽發另一紙同面額之本票，經原告丙○○背
    書轉讓予原告丁○○），未獲兌現，經原告丙○○聲請鈞院
    裁定准予強制執行確定（註：本院93年度票字第19755 號、
    94年度票字第第1474號、94年度票字第2138號）。另原告丁○○則持有被告甲○○於94年4月22日所簽發之面額1,500萬
    元之本票乙紙（經原告丙○○背書），經提示亦未獲兌現。
    距被告甲○○於收受上開民事裁定後，仍不履行上開債務，
    竟於94年2月1日將坐落台中縣后里鄉○○段263地號土地（
    下稱系爭土地) 無償贈與其夫即被告乙○○，並已於同年 3
    月2 日辦妥所有權移轉登記，致無從執行系爭土地。查被告
    甲○○除系爭土地外，已無其他財產（被告甲○○原另有一
    筆土地（台中縣后里鄉○○段526-7地號），已經本院94 年
    度執字第17460號執行，由原告丙○○（即債人）以300萬元
    承受），是被告2人間上開之無償行為顯有害及原告2人對被
    告甲○○之債權。又被告甲○○於將受強制執行之際將系爭
    土地贈與並移轉登記予其夫即被告乙○○，顯係通謀虛偽意
    思表示，依民法第87條第1 項前段規定，亦屬無效。爰依民
    法第244條第1項或第184條、第185條（侵權行為）之規定，
    以訴主張撤銷被告2 人間系爭土地之贈與行為（包括債權行
    為及物權行為），並塗銷系爭土地所為之移轉登記，或依民
    法第242條（代位被告甲○○）、第113條規定，請求確認被
    告間系爭土地之贈與關係不存在。並就系爭土地所為之移轉
    登記應予塗銷，請求法院擇一判決。訴之聲明：如主文第一
    、二項所示，或確認被告間就系爭土地贈與關係不存在，及
    如主文第二項所示。
三、被告2 人則以，否認原告丁○○對於被告甲○○之本票債權
    ，且原告丁○○所持有之上開本票，係原告甲○○於94 年4
    月22日簽發，票據債權成立之時間，顯係於系爭土地移轉之
    後，自不得行使民法第244 條之撤銷權。另原告丙○○所主
    張上開4 紙本票債權，被告甲○○對之存有爭執，並已提起
    確認本票債權不存在之訴，現由均院以94 年度重訴字第355
    號審理。另原告主張被告2 人間就系爭土地之贈與與移轉之
    行為，係出於通謀虛偽意思表示，並未舉證，顯無理由，是
    本件原告之請求之請求，要無理由等語，資以抗辯。答辯聲
    明：原告之訴駁回。
四、查原告丙○○主張對被告甲○○至少尚有上開4 紙，先於被
    告間就系爭土地移轉行為前即存在之2,000 萬元之本票債權
    ，尚未獲清償之事實，業據原告提出本院93年度票字第1975
    5號、94年度票字第第1474號、94年度票字第2138 號民事裁
    定影本暨確定證明書各3紙為證，且為被告2人所不爭執。又
    被告甲○○於94年2月1日將系爭土地以贈與為原因移轉登記
    於被告乙○○乙情，已據被告2 人所不爭執，並有卷附之系
    爭土地登記簿謄本可稽。是以，被告2 人於為系爭土地之贈
    與合意及所有權移轉登記時，被告林秀對於原告丙○○尚有
    （本票）債務至少2,000 萬元，仍未清償，且成立於系爭土
    地移轉登記之前等事實，自堪可信為真實。
五、按支票係文義證券（票據法第5 條參照）及無因證券，證券
    上權利義務悉依證券上所載文義決定其效力，從而支票上權
    利，依支票文義而發生，與其基礎之原因各自獨立（即票據
    行為獨立性）。支票上權利之行使不以其原因關係存在為前
    提，故其原因關係不存在或無效時，執票人仍得依支票文義
    行使其權利，最高法院49年上字第334 號判例要旨著有明文
    。此於匯票、本票（即我票據法規定之票據形態），於我學
    說及實務均採相同之見解，此即票據無因性（票據法制度之
    設計，乃以發展票據流通保障交易安全為目的）（即外在無
    因性）。依此票據無因性，則生票據債權與原因債權分離，
    及票據轉讓之抗辯限制之法律效果。又基於債之關係之相對
    性，債之關係原則上不受其他債之關係之影響。是以票據法
    第13條前段明定：「票據債務人不得以自己與發票人間或執
    票人之前手間所存抗辯之事由對抗執票人」。此即，票據關
    係之發生，一以票據行為是否有效為斷，票據原因是否存在
    ，原則上不影響票據關係。然執票人行使或主張票據上之權
    利，依票據法第13 條但書規定，允許票據債務人得以執票人
    取得票據出於惡意為由，對抗執票人之請求或主張。而此不
    問是否處於直接讓受之狀態，亦即是否直接當事人間之關係
    ，均有適用，此即惡意抗辯。換言之，票據法第13條之例外
    規定，當執票人基於惡意而取得票據時，即不再適用，票據
    法又回歸到繼受取得之法理，即有抗辯延伸之適用。而關於
    票據授受之法律上目的，或為清償目的、融通目的、贈與目
    的，及擔保目的，此票據授受之目的決定，原則上係於票據
    交付契約成立之前或同時，由票據授受當事人以契約約定之
    。該約定雖多構成基礎行為中之約款，但亦得事後個別為之
    ，此即「關於發生票據債務之債法上約定」（註：與學說上
    所稱之「票據預約」不盡相同）。固然基於當事人間基礎關
    係所生之抗辯（屬人的抗辯），依我實務上之通說，直接當
    事人間仍得以之為抗辯，對於債權人之請求（並參照最高法
    院77年度第7次民事庭總會決議，及46年台上字第1835 號判
    例要旨）。惟姑且不論，於直接當事人間上開所論抗辯之方
    式為直接抗辯（我實務所採），抑或間接抗辯（即透過不當
    得利請求免除債務（與物權行為之無因性類似），或權利濫
    用，或目的限制約定而為主張）。然票據既具無因性（外在
    無因性及內在無因性），則縱然於直接當事人間可為原因關
    係之抗辯，然已生舉證責任轉換之法律效果。此即依一般舉
    證原則（民事訴訟法第277 條參照）債權人欲於訴訟上對債
    務人行使價金債權者，應就債權發生之要件負主張及舉證責
    任。然若債務人為清償價金債務而簽發支票於債權人時，因
    具有內在無因性，其原因從行為中抽離，不構成行為之內容
    ，故主張法律行為發生法律效果者，無庸證明原因關係之存
    在。因而，執票人僅須證明票據行為係有效成立即得行使票
    據權利。反之，票據債務人應證明足以限制票據基礎關係所
    生之抗辯，且該抗辯主張之可能性，並未因票據之授受而被
    排除。此於非直接收受當事人間亦同。依此而論，本件上開
    4 紙本票票據債務人即被告甲○○與執票人即原告丙○○，
    為收受上開4 紙本票之直接當事人，被告甲○○即可以與原
    告丙○○間之原因關係為抗辯（包括權利障礙、權利消滅、
    權利除排（如一時之抗辯權即同時履行抗辯權及永久（滅卻
    ）抗辯權）等）。僅基於上開票據內在無因性而生之舉證責
    任倒置及主張對己有利之事實者負有舉證任之原則，本件上
    開4 紙本票之票據債務人即被告甲○○就其所主張原因關係
    抗辯之事實乙事，負有舉證之責（最高法院64年台上字第15
    40號判例要旨參照），先予敘明。查本件被告甲○○於本件
    審理中係主張為向原告丙○○借款為原因而簽發上開4 紙本
    票，然被告丙○○並未交付借款（本院94年11月28日審理筆
    錄）。惟被告甲○○就上開4紙本票，另案所提之本院94 年
    度重訴字第355 號確認本票債權不存在之訴訟，於該案審理
    中係以遭被告丙○○脅迫為由而簽發上開4 紙本票，業經本
    院調閱上開民事卷審認無訛。是被告甲○○對於上開4 紙本
    票簽發之原因，即不一致。又被告甲○○於本院94年度執字
    第17460 號執行事件後曾提出經其簽名、按指印（原告丙○○未簽名）之協議書乙紙（交予原告丙○○）。該協議書內
    載：「一、乙方（即本件被告甲○○）積欠甲方（即本件原
    告丙○○）債務新台幣2,000萬元，共計4張本票（票據號碼
    為 0000000、049128、0000000、0000000）」等語乙情，亦
    經本院核閱上開民事卷無訛。是無論被告甲○○主張簽發上
    開4 紙本票之原因關係為何，然亦無從證明該原因關係之不
    存在或無效。是被告甲○○否認上開4 紙本票債務之存在，
    無從採信。
六、次按，債務人所為之無償行為有害及債權者，債權人得聲請
    法院撤銷之。債權人依第一項或第二項之規定聲請撤銷時，
    並得聲請命受益人或轉得人回復原狀。但轉得人於轉得時不
    知有撤銷原因者，不在此限。民法第244條第1 項、第4項，
    分別定有明文。而所稱「有害及債權者」，指債務人減少財
    產或增加債務，削減其資產，致陷於無清償能力，或其清償
    能力原因薄弱，因此增益困難，使債務人不能為完全之給付
    之謂。換言之，乃係指債務人陷於無資力之狀態（即債務人
    之財產不足清償一切債務）之謂（最高法院48年台上字第17
    50號判例要旨參照）。本件被告甲○○對於原告丙○○尚有
    至少2,000 萬元本票債權存在，且未獲清償，被告甲○○無
    其他不動產且無主動清償之事實，足認被告甲○○已無清償
    能力。故而，被告甲○○將系爭土地贈與（兼指債權行為及
    物權行為）予其夫即被告乙○○後，其財產已顯不足清償原
    告之債權，而已陷於無資力之狀態，而有害及原告丙○○之
    債權甚明。
七、次查，系爭土地係於94年3月2日辦妥所有權移轉登記，距原
    告丙○○提起本件訴訟，顯尚未逾一年之除斥期間（民法第
    245 條參照）甚明，原告丙○○行使本件撤銷權自屬適法。
    另由民法第244條第1項（無償行為）、2 項（有償行為）規
    定以觀，無償行為之撤銷，不以行為人對於有害及債權人之
    債權知情為必要。是被告2 人對於其贈與及移轉行為是否使
    被告甲○○陷於無資力之狀態，有無認識，並無礙原告丙○○前開撤銷權之行使。從而，原告丙○○本於民法第244 條
    第1項之規定，請求撤銷被告2人間就贈與系爭土地之債權及
    物權行為，於法有據，為有理由，爰為判決如主文第一項所
    示；並依同條第4 項之規定起訴請求受益人即被告乙○○塗
    銷系爭土地所有權移轉登記，亦屬有據，應予准許，爰為判
    決如主文第二項所示。
八、本件原告2人所持其他法律上之理由，而為聲明之主張，本
    院即毋庸予以審理，併予敘明。
九、據上論結，原告之訴為有理由，依民事訴訟法第385條第1項
    前段、第78條、第85條第1項前段，判決如主文。
中    華    民    國    95    年    1     月    26    日
                  民事第四庭  法  官  陳添喜
上為正本係照原本作成。
如對本判決上訴，須於判決送達後20日內向本院提出上訴狀。
中    華    民    國    95    年    1     月    26    日
                              書記官


司法院資訊處製作；財團法人民間司法改革基金會備份。
